【裁判字號】    97,訴,442
【裁判日期】    971231
【裁判案由】    確認債權債務不存在
【裁判全文】
臺灣基隆地方法院民事判決               97年度訴字第442號
原      告  乙○○
被      告  甲○○
兼      上
訴訟代理人  郭秀慧原名郭晏孜.
上列當事人間請求確認債權債務不存在事件，本院於民國97年12
月23日言詞辯論終結，判決如下：
    主      文
確認被告甲○○對被告郭秀慧新臺幣參佰柒拾萬元之借貸債權不
存在。
訴訟費用由被告負擔。
    事實及理由
一、按確認法律關係之訴，非原告有即受確認判決之法律上利益
    者，不得提起之，民事訴訟法第247條第1項前段定有明文。
    所謂即受確認判決之法律上利益，係指法律關係之存在否不
    明確，原告主觀上認其在法律上之地位有不安之狀態存在，
    且此種不安之狀態，能以確認判決將之除去者而言，若經法
    院判決確認，亦不能除去其不安之狀態者，即難認有受確認
    判決之法律上利益（最高法院52年度台上字第1240號判例參
    照）。原告持有被告郭秀慧開立之本票，為被告郭秀慧之債
    權人，而被告甲○○復已取得本院96年度票字第442號本票
    裁定，聲請本院民事執行處以96年度執字第14120號執行事
    件執行被告郭秀慧之財產，使原告因而有債權難以清償之虞
    ，此等危險自得依確認判決加以除去，是原告提起本件確認
    之訴，即有確認利益，合先敘明。
二、原告起訴主張：被告郭秀慧為免其薪資所得受強制執行，與
    被告甲○○通謀虛偽意思表示，由被告郭秀慧簽發面額新臺
    幣（下同）370萬元之本票予被告甲○○，由其以虛偽之清
    償票款強制執行事件取得鈞院執行命令。被告甲○○為被告
    郭秀慧之妹夫，兩造間簽發本票並無任何對價關係，且被告
    甲○○對被告郭秀慧之民事強制執行聲請狀經比對筆跡後發
    現係被告郭秀慧所書寫並遞狀繳費辦理，實有違常理等語。
    基於前述，聲明如主文所示。
三、被告則抗辯略以：被告間借貸係因被告郭秀慧被人倒會又投
    資失利，以交付現金之方式，陸續累積而來，其間並無匯款
    資料，嗣後因被告甲○○舉家移居上海經商，被告郭秀慧深
    感過意不去，遂由被告郭秀慧代為辦理強制執行，被告間債
    權債務確實存在等語資為抗辯，並提出保證書影本 1份、本
    票影本2份、借據正本3份為證。基於前述，聲明：原告之訴
    駁回。
四、按確認法律關係不存在之訴，如被告主張其法律關係存在時
    ，應由被告負舉證責任（最高法院42年台上字第170 號判例
    參照）。次按本票固為無因證券，票據債務人不得以自己與
    發票人或執票人前手間所存在之抗辯事由，對抗執票人；惟
    於確認法律關係不存在之訴，如被告主張其法律關係存在，
    或原告僅否認被告於訴訟前所主張法律關係成立原因之事實
    ，以求法律關係不成立之確認，應由被告就法律存在或法律
    關係成立原因之事實，負舉證責任（最高法院42年度台上字
    第170 號、20年度上字第709 號判例參照）。準此，於第三
    人對執票人及本票發票人提起確認本票債權不存在之訴，並
    提出基礎原因關係不存在之抗辯，揆諸前揭判例要旨，自應
    由執票人及本票發票人就本票債權存在或其基礎原因關係存
    在之積極事實，負舉證責任。再按，當事人主張有利於己之
    事實者，就其事實有舉證責任，民事訴訟法第277 條前段定
    有明文；又金錢借貸契約，屬要物契約，應由貸與人就交付
    金錢之事實負舉證責任（最高法院69年度台上字第3456 號
    判例參照）。
五、本件原告主張被告甲○○對被告郭秀慧間並無370萬元借貸
    債權關係存在，依據前揭判例意旨，自應由被告就渠等間有
    其抗辯之借貸關係存在事實負舉證之責，而因消費借貸乃要
    物契約，如無交付金錢之事實，借貸契約即難認成立，是以
    被告首應證明交付借款之事實。本件被告甲○○之執行名義
    為本院96年度票字第442號本票裁定及其確定證明書，惟本
    票裁定程序係屬非訟程序，其僅就本票債權存在與否作形式
    審查，並未對該本票原因債權存在與否作實質上之判斷，故
    不能與一般訴訟程序等同視之。今原告既對被告甲○○及郭
    秀慧間之本票債權原因關係存否之實體關係爭執，被告等自
    不得援引該僅有形式確定力之非訟裁定以資抗辯，仍應就其
    等間確有系爭本票債權存在乙情負舉證之責，合先敘明。
六、次查，被告等乃提出被告郭秀慧所開立之支票2紙、保證書1
    紙、借據3紙為證，然查其中2紙支票影本合計面額與系爭本
    票債權金額不同，又觀其影本支票顯遭撕破，因支票乃提示
    證券，如遭撕毀應可推認支票債權不存在，是以被告提出2
    紙遭撕毀支票影本顯無法認定被告間系爭借貸關係存在；又
    上揭3紙借據，被告郭秀慧自承乃為臨訟書寫，亦難以事後
    書立之文書證明早於訴訟前已成立借貸契約金錢交付之事實
    ；末就被告所提保證書1紙亦為被告郭秀慧所片面書寫的私
    文書，其證據力業為原告否認，是以並無證明交付借款之證
    明力，依據前述，被告所提出證據顯均無法證明被告甲○○
    交付借款予被告郭秀慧。另參酌被告郭秀慧自承代被告甲○
    ○聲請對自己財產強制執行，且代為繳納執行費，亦違常情
    。故難認被告郭秀慧與被告甲○○間借貸關係成立。從而，
    原告請求確認被告甲○○對被告郭秀慧370萬元借貸之債權
    不存在，為有理由，應予准許。
七、據上論斷，本件原告之訴為有理由，依民事訴訟法第78條，
    判決如主文。
中    華    民    國    97    年    12    月    31    日
                  民事庭法  官  王翠芬
以上正本係照原本作成。
對於本件判決如有不服，應於收受送達後20日內向本院提出上訴
書狀，敘述上訴之理由，上訴於臺灣高等法院，並按他造當事人
之人數附具繕本。
中    華    民    國    97    年    12    月    31    日
                        書記官  林建清


司法院資訊處製作；財團法人民間司法改革基金會備份。
